【裁判字號】    97,簡,599
【裁判日期】    971222
【裁判案由】    所得稅法
【裁判全文】
臺北高等行政法院簡易判決
                                       97年度簡字第599號
原      告  甲○○
被      告  財政部臺灣省北區國稅局
代  表  人  陳文宗（局長）
上列當事人間因所得稅法事件，原告不服財政部中華民國97年7
月29日台財訴字第09700312660 號訴願決定( 案號：第00000000
號) ，提起行政訴訟。本院判決如下：
    主  文
原告之訴駁回。
訴訟費用由原告負擔。
    事實及理由
一、程序說明：
    本件因屬不服行政機關所為罰鍰處分而涉訟，其標的之金額
    為新臺幣( 下同）11,250元，係在20萬元以下，依行政訴訟
    法第229 條第1 項第2 款、第2 項規定及司法院民國（下同
    ）92年9 月17日（92）院臺廳行一字第23681 號令，應適用
    簡易程序，本院並依同法第233 條第1 項規定，不經言詞辯
    論，逕行裁判。
二、事實概要：
    原告係全達國際股份有限公司（以下簡稱全達公司）負責人
    ，亦即為所得稅法第89條所規定之扣繳義務人，該公司95年
    1 月1 日至8 月20日給付其他所得7,347,983 元，已扣繳所
    得稅額1,469,596元，惟未依限申報扣繳憑單，被告乃依同
    法第114 條第2 款規定處罰鍰11,250元。原告不服，主張支
    付系爭所得主要係認定非屬中華民國境內來源所得，無須辦
    理扣繳稅款，絕非故意或過失而不為扣繳，且系爭所得事項
    仍存有爭議，應衡量實際情形予以酌減罰鍰云云，向被告申
    請復查，經被告審核後，略以查該公司95年1 月1 日至8月
    20日給付其他所得合計7,347,983 元，扣繳稅款1,469,596
    元，惟未依限申報扣繳憑單，有各類所得扣繳暨免扣繳憑單
    申報書及逾期申報扣免繳或股利憑單聲明書可稽，違章事證
    明確，其違反應作為之法定義務，縱非故意，難謂無過失，
    且本件原查對於原告之違章情事已參酌稅務違章案件裁罰金
    額或倍數參考表之規定予以酌減罰鍰，原告主張核不足採等
    由，以97年4 月23日北區國稅法二字第0970011108號復查決
    定( 下稱原處分) ，駁回其復查之申請，未獲變更。原告仍
    表不服，提起訴願，亦遭決定駁回，遂向本院提起行政訴訟
    。
三、本件原告主張：
  (一)按本件原告雖為所得稅法第89條之扣繳義務人，然其對於未
    依限申報扣繳憑單等情事，不具備故意過失之要件，被告竟
    對之課予行政罰處分，顯有不當應予撤銷：
    1.按行政罰法第7 條之規定：「違反行政法上之義務之行為
      非出於故意或過失者，不予處罰。」
    2.查原告雖為扣繳義務人，具代扣稅款之義務，然其於踐行
      代為扣繳義務之「行為時」，因尚有案件訴訟繫屬於法院
      ( 即所得是否屬中華民國境內來源所得尚有疑義) ，致原
      告無所適從，以至於產生未依限申報扣繳憑單等情事，顯
      見原告對於未依限申報扣繳憑單等情事，並無任何故意或
      過失可言。而被告竟僅因行為人未依限申報扣繳憑單等情
      事，即依所得稅法第114 條課予行為人行政罰處分，顯然
      違背行政罰法所示，僅能對於具有故意或過失之原告課予
      行政罰之規定。
  (二)原告雖為扣繳義務人，依所得稅法第89條規定負有公法上行
    為義務，然其僅立於行政助手之地位，復因無償，且非專業
    之租稅徵收人員，故對於身為扣繳義務人之原告，其責任條
    件應限於僅就故意或重大過失始應負責。
    1.按扣繳制度係課予扣繳義務人「公法上行為義務」雖係學
      說及實務之多數見解，惟參酌學者黃茂榮教授及學者葛克
      昌教授之見解，對於扣繳制度分別有如下不同之看法。黃
      茂榮教授認為，扣繳制度克與義務人之公法上行為義務，
      性質上屬於「公法上委任」，而類似於民法上之委任，以
      行為為內容，其特徵與委任關係中受任人依民法第541 條
      所附之轉交義務相當( 參見黃茂榮著，稅法總論〈第一冊
      〉第313 頁) 。若依黃茂榮教授之見解，則扣繳義務人於
      代為扣繳所附之注意義務應參考民法第535 條之規定，係
      未受有報酬應僅負「與處理自己事物同一之注意義務」即
      為已足。另葛克昌教授則於其著作〈所得稅與財政憲法〉
      中表示「扣繳義務人法定之扣繳行為，由於扣繳人原則上
      對於扣繳之內容及程度並無決定裁量之權，非行政委託僅
      為行政助手且為法定無償助手，其責任自不應高過公務員
      。就此點而言，違反扣繳義務之制度應以是否違反扣繳義
      務人之注意義務而定，由於其非專業之租稅徵收人員，又
      未受有報酬，宜以故意或重大過失為限。」
    2.從上述見解可知，認定扣繳制度下扣繳義務人所負之「公
      法上行為義務」，而扣繳義務人責任條件宜以「故意或重
      大過失」為限。則於本件中原告因尚有案件繫屬於法院(
      即所得是否屬中華民國境內來源所得尚有疑義) ，致原告
      無所適從，以致於產生未依限申報扣繳憑單等情事，而未
      能按時申報，應無故意或重大過失可言，依行政罰法第7
      條規定及參酌扣繳制度之特性，本件原告自不應課予行政
      罰，然被告竟因原告未依限申報扣繳憑單即認定有過失，
      其所為之認定顯然係流於恣意，而有違法之嫌。
    3.另按學者見解，違章裁罰稽徵機關不僅需盡主、客觀構成
      要件該當、違法性與有責性事實之客觀舉證責任，且應負
      高度蓋然性之證明程度，復有罪推定原則之適用( 參閱黃
      士洲著稅務訴訟的舉證責任，第317 頁) 。查被告僅因原
      告違反未依限申報扣繳憑單等情事即推定本件有課予行政
      罰之必要，亦顯然違反「無罪推定原則」，顯有違法之嫌
      應予撤銷。
    4.再者，行政罰法於94年公布後，對於行為人主觀要件之具
      備，依行政罰法第7 條之規定，行政機關須以人民有故意
      過失，始得予以裁處行政罰。同時不得再以「推定過失」
      之方式，將無過失之舉證責任交由行為人負擔，而需由行
      政機關本身負起證明行為人有故意過失之責任( 參閱洪家
      殷著行政罰法論，第206 頁) 。然本件被告顯然未提出任
      何原告具有故意或過失之依據。僅依據原告違反代扣稅款
      義務即推定原告有課予行政罰之必要，顯係採「過失推定
      主義」，違反現行行政罰法第7 條所採之「需具備故意過
      失方得予以處罰」之規定，係屬違法之行政罰處分，應予
      撤銷。
  (三)綜上，被告做出違法之處分以及行政罰，並恣意認定原告未
    依限申報扣繳憑單等情事具有過失，顯然違反現行行政罰法
    第7 條之規定。為此，原告依據行政訴訟法第4 條第1 項規
    定，提起本件撤銷訴訟，並聲明求為判決：訴願決定及原處
    分(即復查決定)均撤銷。訴訟費用由被告負擔。
四、被告則以：
  (一)按「前條各類所得稅款，其扣繳義務人……如下……二、…
    …其扣繳義務人為……事業負責人。」「非中華民國境內居
    無住之個人，或在中華民國境內無  固定營業場所之營利事
    業，有第88條規定各類所得時，扣繳義務人應於代扣稅款之
    日起10日內，將所扣稅款向國庫繳清，並開具扣繳憑單，向
    該管稽徵機關申報核驗。」「扣繳義務人已依本法扣繳稅款
    ，而未依第92條規定之期限按實填報或填發扣繳憑單者，除
    限期責令補報或填發外，應按扣繳稅額處20﹪之罰鍰。但最
    高不得超過2 萬2 千5 百元，最低不得少於1 千5 百元；逾
    期自動申報或填發者，減半處罰。」為所得稅法第89條1 項
    第2 款前段、第92條第2 項及第114 條第2 款前段所明定。
    次按「二、前款情形逾期自動申報或填發者。處扣繳稅額10
    ﹪之罰鍰。但最高不得超過新臺幣1 萬1 千2 百5 十元，最
    低不得少於新臺幣7 百5 十元。」為稅務違章案件裁罰金額
    或倍數參考表所規定。
  (二)查原告係全達公司負責人，即所得稅法第89條所規定之扣繳
    義務人，該公司95年1 月1 日至8 月20日給付其他所得合計
    7,347,983 元，扣繳稅款1,469,596 元，惟未依限申報扣繳
    憑單，遲至96年6 月22日自動申報，原查乃依前揭規定處罰
    鍰11,250元，有各類所得扣繳暨免扣繳憑單申報書及逾期申
    報扣免繳或股利憑單聲明書可稽，違章事證明確，原告違反
    應作為之法定義務，縱非故意，難謂無過失，且本件原查對
    於原告之違章情事已參酌稅務違章案件裁罰金額或倍數參考
    表之規定予以酌減罰鍰，原告主張核不足採，原處罰鍰並無
    違誤，應予維持。
  (三)綜上論述，原處分及訴願決定並無違誤，並聲明求為判決駁
    回原告之訴、訴訟費用由原告負擔。
五、得心證之要領：
  (一)按「前條各類所得稅款，其扣繳義務人……如下……二、…
    …其扣繳義務人為……事業負責人。」、「非中華民國境內
    居住之個人，或在中華民國境內無固定營業場所之營利事業
    ，有第88條規定各類所得時，扣繳義務人應於代扣稅款之日
    起10日內，將所扣稅款向國庫繳清，並開具扣繳憑單，向該
    管稽徵機關申報核驗。」及「扣繳義務人已依本法扣繳稅款
    ，而未依第92條規定之期限按實填報或填發扣繳憑單者，除
    限期責令補報或填發外，應按扣繳稅額處20﹪之罰鍰。但最
    高不得超過2 萬2 千5 百元，最低不得少於1 千5 百元；逾
    期自動申報或填發者，減半處罰。」分別為所得稅法第89條
    第1 項第2 款前段、第92條第2 項及第114 條第2 款前段所
    明定。次按「二、前款情形逾期自動申報或填發者。處扣繳
    稅額10﹪之罰鍰。但最高不得超過新臺幣1 萬1 千2 百5 十
    元，最低不得少於新臺幣7 百5 十元。」為稅務違章案件裁
    罰金額或倍數參考表所規定。
  (二)查原告係全達公司負責人，即所得稅法第89條規定之扣繳義
    務人，該公司於95年1 月1 日至95年8 月20日給付其他所得
    ，原告負有依限於代扣稅款之日起10日內，申報扣繳憑單之
    義務，惟原告未依限於95年9 月前申報，遲至96年6 月22日
    始自動申報等事實，有徵銷明細清單、原告95年度各類所得
    扣繳暨免扣繳憑單申報書、原告逾期申報扣免繳或股利憑單
    聲明書等件在卷可稽( 見原處分卷第4 、5 、13頁) ，並為
    原告所不爭，為可確認之事實。雖原告主張本件因尚有案件
    繫屬於法院( 即所得是否屬中華民國境內來源所得尚有疑義
    ) ，致原告無所適從，以致於產生未依限申報扣繳憑單等情
    事，並無故意或重大過失云云。惟查，原告應就系爭所得負
    扣繳義務並依限申報扣繳憑單，法律已明定其構成要件，縱
    或有適用上之疑義，原告亦非不可向相關專業機構及人員查
    詢，於獲得正確及充分之資訊後申報，縱認其主觀上無違反
    第92條第2 項規定之故意，亦難謂無應注意、能注意而不注
    意之過失責任。又依司法院釋字第275 號解釋：「人民違反
    法律上之義務而應受行政罰之行為，法律無特別規定時，雖
    不以出於故意為必要，仍須以過失為其責任條件。」本件原
    告未依所得稅法第92條第2 項規定之期限申報扣繳憑單之行
    為，自應加以處罰。從而，被告依所得稅法第114 條第2款
    規定，按應扣稅額1,469, 596×10% ＝146,959 元( 最高不
    得超過11,250元) ，處罰鍰11,250元，揆諸首揭規定，尚無
    不合，自難謂為不法。是原告之主張，尚非可採。
六、綜上所述，原告所訴各節，均非可採，被告依首揭規定處原
    告罰鍰11,250元，認事用法核無違誤，訴願決定遞予維持，
    亦無不合，原告徒執前詞，訴請撤銷，為無理由，應予駁回
    。
據上論結，本件原告之訴為無理由，依行政訴訟法第233條第1項
、第98 條第1項前段，判決如主文。
中    華    民    國    97    年    12   月     22    日
                      臺北高等行政法院第一庭
                                      法  官  林惠瑜
上為正本係照原本作成。
本件以訴訟事件所涉及之法律見解具有原則性者為限，始得於本
判決送達後20日內向本院提出上訴狀並表明上訴理由，如已於本
判決宣示後送達前提起上訴者，應於判決送達後20日內補具上訴
理由（均按他造人數附繕本），且經最高行政法院許可後方得上
訴。
中    華    民    國    97    年    12   月     22    日
                                      書記官  劉道文


司法院資訊處製作；財團法人民間司法改革基金會備份。
